臺灣桃園地方法院刑事判決　　　　　　　93年度訴字第1251號
公　訴　人　臺灣桃園地方法院檢察署檢察官
被　　　告　戊○○　男　53歲.
上列被告因偽造文書等案件，經檢察官提起公訴（93年度偵緝字
第120 號），本院判決如下：
    主  文
戊○○行使偽造私文書，足以生損害於他人，處有期徒刑陸月，
如易科罰金，以佰元折算壹日。
    事  實
一、戊○○於民國87年7 月間，參加乙○○（原名吳若華、吳利
    華）招組之互助會5 會，除其中2 會係以戊○○、「霞英」
    （即戊○○所經營之「霞英快餐店」）參加外，竟另冒用丙○○名義參加其中1 會。上開互助會會期自88年7 月5 日起
    至90年9 月5 日止，每會新臺幣（下同）20,000元，採外標
    制，最低標金（即底標）為2,000 元，含會首共27會，每月
    5 日開標，開標地點：桃園縣楊梅鎮○○路16號。戊○○遂
    於88年8 月5 日之開標日，在上址以丙○○名義在空白紙上
    製作上載標金新臺幣5,600 元之標單（於開標後已丟棄滅失
    ），繼持該偽造之投標單參加由乙○○主持之開標，足以生
    損害於乙○○、丙○○及其他活會會員。嗣於89年5 月某日
    間，戊○○因經濟發生困難而逃匿無蹤，經乙○○多方探詢
    後始知上情。
二、案經被害人乙○○訴由臺灣桃園地方法院檢察署檢察官偵查
    起訴。
    理  由
一、訊據被告戊○○固不否認確有參加告訴人乙○○所招組之互
    助會5 會，且其中3 會已得標等情不諱，惟矢口否認有何偽
    造文書犯行，辯稱：當時其係應乙○○要求，始提供丙○○
    等名字給乙○○，是乙○○自己將這些人列為會員，且伊忘
    了丙○○的會是否已得標云云。經查：
  (一)被告確於87年7 月間，參加告訴人乙○○招組之互助會5 會
    ，上開互助會會期自88年7 月5 日起至90年9 月5 日止，每
    會20,000元，採外標制，最低標金為2,000 元，含會首共27
    會，且上開互助會中「戊○○」、「霞英」、「丙○○」、
    「黃瑞菊」（會員名單誤載為「黃瑞琴」）、「陳芬蘭」等
    名義之會員實際上均係被告所參加等情，業據被告於本院審
    理時供稱：「本件檢察官起訴的合會，我總共參加了5 個會
    ，包括以丙○○名義所參加的合會... 我參加這個合會是外
    標。」（見本院93年11月26日準備程序第4 頁）、「我只記
    得我總共參加了5 個會，標了3 個... 黃瑞琴... 沒有這個
    人，實際的名字是黃瑞菊... 陳芬蘭、黃瑞菊的會錢都是我
    繳的。」等語（見本院93年12月28日審判筆錄第8 頁），核
    與告訴人乙○○於本院審理時證述明確，復有互助會會單1
    紙（見93年度偵緝字第120 號偵查卷第46頁）在卷可稽，此
    部分之事實自堪認定。
  (二)被告未經過同意即以「丙○○」名義參加上開互助會，且並
    未告知告訴人乙○○。
  1.被告於偵查中供稱：「（有無以丙○○的名義入會？）有。
    」、「（當時有無將丙○○的名字交給吳？）我當時有講。
    」、「（到底有無以丙○○的名義入會？）當時因為吳（指
    告訴人乙○○）找會腳時不夠，要我多幫他找幾個，於是我
    將在我那工作的丙○○等人名字唸給他，說要回去再問他們
    ，但回去也忘了問。」等語（見93年度偵緝字第120 號偵查
    卷第74、85頁）；復於本院審理時供稱：「本件是因為告訴
    人起會的時候會腳不夠，由我幫忙找會腳，我唸了幾個名字
    給告訴人... 後來因為我一時忙碌就沒有問這些人要不要參
    加合會」等語（見本院93年11月26日準備程序筆錄第3 、4
    頁）。
  2.證人丙○○於本院審理時結證稱：「（妳有無參加告訴人的
    合會？）無。」、「（妳有無將妳的名字借給被告參加告訴
    人的合會？）無。」、「（被告用妳的名字參加告訴人的合
    會有無告訴妳？）無。」「（妳有無繳納過合會的錢？）無
    。」等語（見本院94年4 月14日審判筆錄第3 、4 頁）。
  3.告訴人乙○○於本院審理時證稱：「（當初被告為何會用丙○○的名義參加互助會？）因為當初我起會的時候，會腳不
    夠，被告就說要幫我找幾個人做會腳。」、「（後來被告有
    無告知你事實上丙○○並沒有參加合會？）沒有。」等語（
    見本院93年12月28日審判筆錄第6、7 頁）。
  4.依證人丙○○之證詞及被告上開供詞，則證人丙○○應確實
    並未參加本件合會，至被告雖不否認「丙○○」名義確係伊
    提供予告訴人，然辯稱：當時因為告訴人會員不夠，伊就提
    供幾個名字給告訴人，伊有說要問這幾個人，但告訴人自己
    就把「丙○○」名字列入，且告訴人知道「丙○○」的會實
    際也是伊的云云，惟查：被告上開辯詞，業據告訴人堅決否
    認，且稱：「（妳何時知道被告以丙○○名義參加妳的合會
    ？）被告跑掉那天我才知道。」、「（若妳事先知道被告以
    丙○○名義參加妳的合會，妳是否同意？）我不可能同意，
    當時被告說確實有這些人要加入。」等語（見本院94年4 月
    14 日 審判筆錄第8 、9 頁），參以：按參加合會固係民間
    常見之投資、儲蓄之方式，惟該方式亦有相當高之風險，且
    發生倒會之情形亦屢見不鮮，是會首召集合會時，當事先加
    以審酌欲參加會員之資力、債信狀況，以降低日後發生倒會
    之風險，是究竟何人為實際會員，會首當係格外重視，況且
    當時告訴人與被告金錢往來密切（此為雙方所不否認），顯
    見該時告訴人與被告間本有一定之信任，則若告訴人同意被
    告多參加幾會者，被告大可以其自己名義或足以表示係其參
    加者（諸如：本件被告尚以「霞英」即被告經營之「霞英快
    餐店」參加），何須使用以「丙○○」名義參加？是被告辯
    稱：「丙○○」是告訴人自己列上去的，告訴人知道該會實
    際上是伊加入云云，顯與常情不符，毫不足採。
  (三)被告確有以「丙○○」製作上載標金5,600 元之標單，繼持
    該偽造之投標單參與投標，並已得標。
  1.關於本件合會之投標方式須書寫標單，被告於偵查中供稱：
    「（有關這個會如何標？）我們是以書面標，非口頭標，所
    以要寫名字和金錢。」（見93年度偵緝字第120 號偵查卷第
    85頁）等語，告訴人乙○○於本院審理時證稱：「我會提供
    一些便條紙在現場，給來標會的人填，填好了就將標紙擺成
    1 排直線，由會首與隨便1 個會腳猜拳，若會首贏就從會首
    這邊開始開標，會腳贏就由會腳那邊開始開標，投標金額相
    同，以先開標者優先。」等語（見本院93年12月28日審判筆
    錄第9 頁），彼此互核一致，是本件合會需以書寫標單方式
    投標，自堪認定。
  2.被告確有以「丙○○」製作上載標金5,600 元之標單，繼持
    該偽造之投標單參與投標，並已得標等情：
  (1)告訴人乙○○於本院審理時證稱：「以丙○○名義是在88年
    8 月以5,600 元得標，共得標金52萬元，尚有43萬5 千2 百
    元未繳清。」等語（見本院93年12月28日審判筆錄第6 頁）
    。
  (2)證人邱甲○○於本院審理時結證稱：「（戊○○有無參加乙○○的合會？）有，幾個會我不知道，但是第一個會就是他
    標的，他說是他舅媽丙○○標到，開標以後我就打電話給告
    訴人，告訴人告訴我說是戊○○得標，戊○○說是他舅媽丙○○要標的。」、「（乙○○如何向妳收會錢？）開標後的
    第二、三天乙○○就直接來找我收了。告訴人會口頭告知標
    了多少錢，而且我每個月開標時都會打電話去問是誰得標，
    又因為我在市場做生意，被告有跟我買貨，被告去的時候我
    也會問說會子何人得標，被告說是他的親戚得標。」、「（
    為何單單知道丙○○得標？）因為第一會我有特別去問，會
    首跟我講說「霞英」便當的舅媽標的，後來我做生意的時候
    有遇到被告，也有問他，他說他的親戚得標，我還問他說這
    是兩萬的會子，為何用這麼高的利息得標。被告第一會好像
    是用5,600 元的利息來標。」等語（見本院94年5 月19日審
    判筆錄第3 至5 頁）。
  (3)證人丁○於本院審理時證稱：「（丙○○的會有無得標？）
    我在標單上有看到丙○○的名字」、「（妳有無印象丙○○
    有無出過標？）我只聽過被告有用好幾個名字參加合會。但
    是我記得被告戊○○有用丙○○的名字寫過標單。因為戊○○有用好幾個名義參加會，所以他會用類似「包」的方式來
    增加得標的機會。至於被告是否每次都有，還是有時候有寫
    ，有時候沒寫，我記不得了。但是我可以確定戊○○有用丙○○的名義寫過標單。」等語（見本院94年1 月27日審判筆
    錄第5 頁）。
  (4)依卷附告訴人乙○○提出之筆記本上確實記載「10/8丙○○
    5600」等字樣（見本院卷附第90頁），意即指88年8 月10
    日丙○○以5,600 元得標，查該筆記本固係告訴人自行記載
    得標時間及金額，然該筆記本以肉眼觀察應有一段時日，並
    非新載（業據本院93年12月28日審理時當庭勘驗），應非告
    訴人臨訟捏造，且上載「丙○○」得標時間、日期，均核與
    證人邱甲○○證述相符，參以：該筆記本除記載「10/8 丙○○5600」外，尚記有「5/元戊○○6800」、「5/2 霞英
    7200」字樣，與被告自承：總共參加了5 個會，標了3 個等
    情相符；另該筆記本所記「6/12甲○○6000」字樣，亦經證
    人邱甲○○於本院審理時證述：「（明細表上記載妳於12月
    6 日以6,000 元得標是否正確？）是的。」（見本院94年5
    月19日審判筆錄第4 頁），是該筆記本之記載應係正確而可
    信。
  (5)參以證人黃余梅妹於本院審理時證稱：「他（指被告）用很
    多人名義，當天開標的時候，被告拿很多人的名字分別在前
    面的位置、後面的位置都放，所以被告一定會標的到。」等
    語（見本院94年1 月27日審判筆錄第7 頁），且被告亦不否
    認有以不同名義去標會（見本院94年1 月27日審判筆錄第7
    頁）。
  (6)綜上，依告訴人乙○○、證人邱甲○○、丁○之證詞，及卷
    附筆記本所載，參以被告會以不同名義投標以增加得標機會
    之情，堪認被告確有以「丙○○」製作上載標金5,600 元之
    標單，繼持該偽造之投標單參與投標，並已得標。
  3.至被告雖辯稱：不記得「丙○○」的會是否已得標，且伊都
    用戊○○或「霞英」的名義去標，至於跟會簿所寫名義不同
    ，那是會首自己去認定云云。查：本院認被告確有以「丙○○」書寫標單並得標，已如前述；又被告於本院審理時原即
    供稱：「每次參加投標我也有寫標單，標單就是看以哪個人
    的名字參加合會我就寫哪個人的名字。」等語（見本院93年
    11 月26 日準備程序筆錄第4 頁），且證人邱甲○○於本院
    審理時已明確證稱：投標一定要用會簿上的名字等語（見本
    院94 年5月19日審判筆錄第9 頁），是被告就其係以何人名
    義書寫標單乙節而係本身親身經歷所知之事項，前後翻異其
    詞，且所辯：都用戊○○或「霞英」的名義去標，至於跟會
    簿所寫名義不同，那是會首自己去認定云云，不惟與證人邱
    甲○○所證不同，且不符常情，是上開辯詞，顯係卸責之詞
    ，不足採信。
  (四)本件事證明確，被告犯行洵堪認定，應依法論科。
二、按在標單上書寫名字以及金額，在於表示出標者願意付出之
    利息，依習慣足以表示一定之意思，為刑法第220 條第1 項
    以文書論之準私文書。核被告以「丙○○」製作上載標金
    5,600 元之標單，繼持該偽造之投標單參與投標所為，係犯
    刑法第216 條、第210 條、第220 條第1 項之行使偽造私文
    書罪。所為偽造署押為偽造準私文書之階段行為，而於偽造
    私文書後持以行使，偽造之低度行為應為行使之高度行為所
    吸收，均不另論罪。又其以一行使偽造私文書行為，侵害乙○○、丙○○及其他活會會員權益，係一行為觸犯數相同罪
    名之同種想像競合犯，應從一重處斷。爰審酌被告犯罪之動
    機、手段、所生危害、犯後飾詞卸責，及其平時素行等一切
    情狀，量處如主文所示之刑，並諭知易科罰金之折算標準。
    至標單上偽造之「丙○○」署押，業已丟棄滅失，經告訴人
    乙○○、證人丁○陳明在卷，自毋庸宣告沒收。
三、又本件被告除冒用「丙○○」名義參加本件合會外，尚有以
    「黃瑞菊」（會員名單誤載為「黃瑞琴」）、「陳芬蘭」名
    義參加本件合會，惟查：「黃瑞菊」（會員名單誤載為「黃
    瑞琴」）、「陳芬蘭」名義之2 會被告並沒有得標，業據告
    訴人於本院審理時陳明（見本院93年12月28日審判筆錄第7
    頁），且無證據證明被告亦有以該2 名義書寫標單，是自難
    遽認被告亦有此部分偽造文書犯行，一併敘明。
四、公訴意旨另以：本件被告於88年8 月5 日因經濟發生困難，
    急需現金，竟基於意圖為自己不法所有，偽造「丙○○、
    5,600 元」之標單，交由不知情之吳玉華出示該標單以行使
    並得標，而詐得52萬元，因認被告另涉有刑法第339 條第1
    項之詐欺取財罪嫌云云。訊據被告戊○○堅決否認有何詐欺
    犯行，辯稱：伊總共參加了5 個會，包括以「丙○○」名義
    所參加的，始終都有繳會錢，是在89年5 月以後生意失敗，
    所以才沒有再繳會錢了，沒有惡意要詐騙等語。經查：按刑
    法第339 條第1 項詐欺罪之成立，以意圖為自己或第三人不
    法所有，以詐術使人將本人或第三人之物交付為要件。被告
    固於88年8 月5 日有以「丙○○」製作上載標金5,600 元之
    標單，繼持該偽造之投標單參與投標，並已得標，然據告訴
    人乙○○於本院審理時陳明：「（被告以丙○○名義得標後
    ，有無再繳納會錢？）有。一直繳到他跑掉為止。」、「我
    到被告的店裡找被告，約89年5 月7 日那天是星期日」等語
    （見本院94年4 月14日審判筆錄第8 、5 頁），是被告以「
    丙○○」名義得標後，仍繼續繳納會錢至89年5 月間等情，
    堪予認定，顯見被告以「丙○○」名義得標後，猶繼續支付
    死會會款半年以上，是難認被告於88年8 月5 日以「丙○○
    」名義投標，即具不法所有之意圖。是被告辯稱並無不法所
    有之意圖，應堪採信。綜上，尚難遽認被告自始即有何詐欺
    取財之不法意圖，此外復查無其他積極證據足認其確有詐欺
    犯行。惟公訴人認此部分與上開論罪部分有牽連犯之裁判上
    一罪關係，爰不另為無罪之諭知。
據上論斷，應依刑事訴訟法第299 條第1 項前段，刑法第216 條
、第210 條、第220 條第1 項、第41條第1 項前段，罰金罰鍰提
高標準條例第2 條規定，判決如主文。
本案經檢察官陳美華到庭執行職務。
中　　華　　民　　國　　94　　年　　5 　　月　　31　　日
                  刑事第二庭審判長法　官　徐培元
                                  法  官  陳心婷
                                  法  官  鄭吉雄
以上正本證明與原本無異。
如不服本判決，應於送達後10日內，向本院提出上訴狀（應附繕
本），上訴於臺灣高等法院。
                                  書記官  陳慧玲
中　　華　　民　　國　　94　　年　　5 　　月　　31　　日
附錄法條：
刑法第216 條(行使偽造變造或登載不實之文書罪)
行使第二百十條至第二百十五條之文書者，依偽造、變造文書或
登載不實事項或使登載不實事項之規定處斷。
刑法第210 條(偽造變造私文書罪)
偽造、變造私文書，足以生損害於公眾或他人者，處五年以下有
期徒刑。
刑法第220 條第1 項
在紙上或物品上之文字、符號、圖畫、照像，依習慣或特約，足
以為表示其用意之證明者，關於本章及本章以外各罪，以文書論
。
